【裁判字號】    88,訴,983
【裁判日期】    890823
【裁判案由】    給付工程款
【裁判全文】
臺灣桃園地方法院民事判決  八十八年度訴字第九八三號
    原      告  合謄鋼鐵有限公司
    法定代理人  甲○○
    被      告  國敦營造有限公司
    法定代理人  乙○○
右當事人間請求給付工程款事件，本院判決如左：
    主      文
被告應給付原告新台幣陸拾捌萬柒仟捌佰柒拾捌元及自民國八十八年七月七日起至清
償日止按年息百分之五計算之利息。
原告其餘之訴駁回。
訴訟費用由被告負擔十分之六，餘由原告負擔。
本判決原告勝訴部分，於原告以新台幣貳拾貳萬玖仟貳佰玖拾參元為被告擔保後得假
執行。
原告其餘假執行之聲請駁回。
    事      實
甲、原告方面：
一、聲明：
（一）被告應給付原告新台幣（下同）一百一十二萬八千五百八十四元及起訴狀繕本
      送達翌日起至清償日止按年息百分之五計算之利息。
（二）訴訟費用由被告負擔。
（三）原告願供擔保，請准宣告假執行。
二、陳述：
（一）被告於民國八十七年五月二十三日與原告訂立工程承攬契約，委由原告施作楊
      梅擴大工業區彰澤實業股份有限公司（下稱彰澤公司）新建工程之鋼骨結構工
      程，嗣由原告於同年十二月初施作完成，總計工程款為新台幣（下同）二百四
      十七萬五千二百九十元（含稅），惟被告迄今僅付工程款一百三十四萬六千六
      百六十五元，尚欠一百一十二萬八千五百八十四元，屢經催索，被告均不置理
      ，按承攬契約者，謂當事人約定，一方為他方完成一定之工作，他方俟工作完
      成後，給付報酬之契約，民法第四百九十條定有明文，本件原告既已完成系爭
      工作，則依法被告自應給付系爭工程款予原告，為此依承攬契約請求被告給付
      工程款。
（二）對被告抗辯之陳述：
  １、兩造所簽訂之工程承攬契約書雖約定本工程應於訂約後八十七年五月二十三日
      開工，且應於四十五個工作天內完工，然因本件鋼骨工程須配合土木工程施工
      ，是苟被告所承作之土木工程未達可施作鋼骨工程之程度，並不生鋼骨工程施
      工期限之起算問題。又按「工作天」除當事人有約定，應依其約定辦理外（如
      約定若干晴雨天完工，則下雨天亦應計算入工作天）應斟酌工作之內容、當地
      社會觀念、工人實際上得工作情形等計算，此為司法院業務研究會及司法院第
      一廳所肯定，一般認下雨天、假日及民俗假期均應扣除，是本件除扣除上開天
      數外，尚應扣除因土木工程施工進度遲滯致鋼骨工程施作期間，如遇土木工程
      施工進度遲滯，致鋼骨工程須暫時停頓等候，則等候之期間亦應扣除。
  ２、又本件被告向業主即彰澤公司所承攬之廠房新建工程，其土木之開工日期為八
      十七年七月二十八日，此有被告所開之完工證明書可查，因被告遲至八十七年
      七月二十八日始進行土木工程之開工，故被告僅通知原告先進廠埋設基礎柱頭
      錨栓，當時尚無法進行鋼構之按裝，由被告於八十七年七月二十八日發給原告
      之信函載明：「另外鋼骨加工處理進度煩請貴公司妥善安排以免影響日後之進
      度」等語可稽，是遲至八十七年七月二十八日止，被告尚未能提供得讓原告進
      行鋼構按裝工程之土木工程，斯時當然無法起算原告工程期限之問題，故被告
      稱: 「八十七年七月五日之開工通知書通知開工，且於八十七年七月十七日另
      函通知，原告工期於八十七年七月十八日應完工」云云，並非實在。
  ３、事實上，被告係於八十七年八月十一日始通知原告進廠，開始鋼骨吊裝工作，
      然於原告進行鋼骨吊裝期間，被告所進行之土木工程遲未完工，且時作時輟，
      致原告無法正常施工，惟原告仍在得以施工之情形儘量趕工，終在八十七年十
      二月五日以前完成全部鋼構工程，此由被告於八十七年十二月二十四日發給原
      告之信函中僅載明原告承攬之鋼構工程業已完成，應提出無輻射證明文件，並
      未敘及工程有任何遲延完工問題即可推知原告並無遲延之事至明。
  ４、被告稱「原告於施工時工程嚴重瑕疵且造成結構不良，主結構尺寸不符及有柱
      位嚴重偏移且至現場動火，更有甚者連基礎螺栓均埋設錯誤以致需切除開孔基
      座鈑」云云，或屬被告誇大之詞，或屬原告完工前己修繕完畢之缺失問題，均
      無被告得援以抗辯之餘地。蓋任何工程均有其施工上之缺失，不可能毫無瑕疵
      ，缺失尚能改善且已改善完畢，應屬無缺失，本件工程於施工期間固存在部分
      缺失，然至完工時均已全部改善完畢，非但全部工程已通過業主及建築師之驗
      收，且廠房已取得使用執照，足證系爭工程已無瑕疵，被告指稱有瑕疵，無非
      圖免給付工程款義務而已。
三、證據：提出工程承攬契約書、無輻射證明、發票、工程完工證明書、地磅單、公
    司執照、申報開工資料、中央氣象局颱風警報發布概況表、氣侯資料、公務機關
    假期表等影本及照片為證，並請求傳訊證人賴禎祥、黃明雄、黃葉秋芳等人。
乙、被告方面：
一、聲明：
（一）駁回原告之訴。
（二）訴訟費用由原告負擔。
二、陳述：
（一）按承攬之關係而言，係當事人約定一方為他方完成一定之工作，而他方俟工作
      完成給付報酬之契約而言，本件之原告雖係主張其係承攬國敦營造有限公司之
      彰澤實業公司楊梅廠房新建工程一部之鋼骨工程，然原告除未將上述工程順利
      完成，以致被告委外僱請第三人將其完成外，並於其施工期間所造成之工作遲
      延﹙由原告所檢附之磅單即可明確得知﹚及工作瑕疵﹙由原告所簽認之工程檢
      查瑕疵清單﹚更致使被告蒙受重大損失，且上述工程被告之承攬總價為一仟零
      六十五萬元，按雙方約定之承攬契約第十六條規定，每逾一日按甲方工程總價
      之千分之五計算可得知，每逾一日逾期罰款為五萬三千二百五十元正，然原告
      迄至八十七年十二月二十四日始施工吊裝完成而已，依約被告自得向其求償，
      若計至八十七年十二月二十四日時計可向其要求主張扣款六百四十九萬六千五
      百元正，然被告現今僅就工程款之一部計算六十八萬七千八百七十八元正之部
      分予以保留，故原告之請求，除顯係毫無根據外，更屬逾矩之行為！
（二）本件之工程總價款應為(1)主工程部分新台幣0000000元(2)附屬追加工程
      一二四九三七元正，二者合計為0000000元正。就雙方所提之工程契約
      書為雙方所不爭之事實，且均據為請求及答辯之基礎，契約內容中亦有明文約
      定，本件工程之總價係以（１）連工帶料（契約第四條）及簡易合約中亦有載
      明，實作實算，並以實際工程之總重量乘以單價每公斤十九元計算，然就雙方
      所提之磅單中，應以雙方均有會簽者為準，故本件工程之實際總重量應為主
      工程：一０三四九八公斤追加附屬工程之六三六七公斤，兩者合計乘以每公
      斤十九元計之，應為新台幣0000000元，並非如原告所稱之00000
      00元，而本件被告業已支付0000000元，後因可歸責於原告之事由而
      致工作交付遲延，故被告保留六八七八七八元做為賠償之用。
（三）另原告所稱其係因新建工程辦公室之一座柱位土木工程未完成，致其發生工作
      遲延，並提示工程照片一幀為證明，然查該張照片之內容係為工程中地樑之施
      工中之照片，亦僅為一般施工進度之工程照片，而照片中之事實係於鋼骨施工
      前，而原告施工並致工作遲延係發生在其之後，二者之間並無直接絕對之關係
      ，且由原告所提之材料入場過磅單中，亦可明確顯示，原告之入場施工期間係
      自八十七年八月十一日至八十七年十一月二十四日，而本工程之開工日係自八
      十七年七月五日，而就雙方之約定應於四十五個工作天中完成，故本工程之完
      工日應為八十七年八月十八日，扣除其中有五個工作天係因雨無法施工，故原
      告應於八十七年八月二十三日完工，然原告迄至八十七年十二月二十四日止，
      僅施工至吊裝完成，時業已逾期一二二天，且並未將本件工程全部完成，而其
      原因係因原告無法於該特定之施工期限完成外且其原因係顯可歸責於原告，故
      被告除於八十八年二月十二日以存證函專函告知之外，並依民法第五０二條之
      規定予以減少報酬，並予以保留。綜上所述，原告所言應屬無理由，依法應予
      駁回。
三、證據：工程合約書、開工通知書及存證信函、施工內容清單、逾期及缺失表、支
    付命令、民事裁定書、請款發票清單。
    理      由
一、本件原告起訴主張原告承攬被告承包之楊梅彰澤公司新建工程，嗣原告施作完成
    ，總計工程款含稅共計二百四十七萬五千二百九十元，惟被告迄今僅付工程款一
    百二十八萬二千五百三十八元，尚欠一百一十二萬八千五百八十四元，原告既已
    完成系爭工程，依承攬契約自得向被告請求給付所欠工程款。被告則以新建工程
    中之鋼骨工程部分委由原告施作，惟工程款實際上應為一百九十七萬零四百一十
    六元，而被告業已支付一百二十八萬二千五百三十八元，僅欠原告六十八萬七千
    八百七十八元，且因可歸責於原告之事由致遲延工程完工共計一百二十二天及工
    程瑕疵之損害，如依合約規定每日千分之五計算違約金，被告得主張之扣款計六
    百四十九萬六千五百元正，然被告現今僅就工程款之一部計算六十八萬七千八百
    七十八元而已，經全部抵銷後，原告已無可請求之款項等語置辯。
二、原告主張兩造訂有彰澤公司新建工程鋼構承攬工程合約，施工期限為四十五天，
    工程款以鋼構材料每公斤十九元計算，原告已施作完成，被告只付工程款計一百
    二十八萬二千五百三十八元等，餘尚未付款等情，業經原告陳述明確，且為被告
    所不爭執，並有合約書等為憑，堪信原告此部分之主張為真實。原告又主張被告
    尚欠一百一十二萬八千五百八十四元未付，而被告則抗辯稱因原告遲延完工及工
    程瑕疵等事由應扣款，故雙方已無欠款云云。是本件兩造之爭執點為工程款總額
    、工程有無遲延完工、工程有無瑕疵等三項，茲論敘如左：
１、工程款總金額部分：原告主張本件工程款總金額含稅共計二百四十七萬五千二百
    九十元，並提出契約書、估價單、發票五張等為憑，惟被告則辯稱兩造固在契約
    所附「估價單」中定有連工帶料總金額為二百三十七萬五千三百八十元之約定，
    但於該份估價單中另載有「數量以實際施工重量計」之約定，是本件工程款即應
    以原告在場施工所用鋼材經被告簽認之重量，依每公斤十九元計價為準，而原告
    於本件工程施工所用之鋼材，經其簽收認可之數量為主體工程部分計一百八十四
    萬五千四百七十九元，追加工程部分為十二萬四千九百三十七元，二者合計為一
    百九十七萬零四百一十六元，扣除被告已付款計一百二十八萬二千五百三十八元
    ，餘款未付計六十八萬七千八百七十八元，並提出工程計算紙一張、出貨通知單
    等為證，是被告不爭執之未付工程餘款為六十八萬七千八百七十八元，並有記載
    明確之上開工程計算紙、出貨單等在卷可參，被告所述應堪採信。雖原告提出上
    開契約書、發票等資料為證，惟原告亦自承有簽收部分如被所言，其他部分被告
    拒不簽認，且契約書所附估價單上確載有「數量以實際施工重量計」之文字，而
    發票僅是原告簽發請求付款之用，尚不能據此即認確有該數額債務之存在自明，
    是原告之主張尚非可採。
２、工程遲延完工部分：原告承作本件工程，有無逾期完工情事，茲分敘如下：
    (1)按兩造所訂契約內載有工程期限為四十五個工作天，是契約所定者並非「日曆
      天」（即依日曆所經過之天數計算），則依文意解釋契約，「工作天」乃除當
      事人另有約定應依其約定辦理外（如約定若干晴雨天完工，則下雨天亦應計算
      入工作天），應斟酌工作之內容、當地社會觀念、工人實際上得工作情形等計
      算，一般認為下雨天、例假日及民俗假期等均應扣除。是兩造契約既訂以工作
      天計算，則依「工作天」之計算方式，乃是以實際可工作之天數計算，即除颱
      風等不可抗力之天災日子應扣除外，並應扣除例假日、國定假日、下雨天等無
      法工作之天數。又因不可歸責於債務人之事由，致未為給付者，債務人不負遲
      延責任，民法第二百三十條亦有明文規定，是如非可歸可責於原告之事由所致
      延宕之工作天，亦應從施工期限內扣除。
    (2)本件兩造原契約所載之施工期限為四十五個工作天，自八十七年五月二十三日
      起至同年七月八日止，惟因被告應施作之土木工程並未完成，故遲至同年七月
      二十八日，被告始通知原告進場施作，業為原告陳述明確，且為被告所不爭執
      ，並有被告所簽立工程完工證明書，其上載有「開工日八十七年七月二十八日
      」為證，是本件之開日即應以八十七年七月二十八日為開工日為是。
    (3)又原告承攬鋼構工程施工之完工日期，原告主張為八十七年十二月五日，而據
      被告所提出之「工程計算紙」及所附「出貨單」所載原告鋼材進場最後日期為
      八十七年十一月二十四日，有上開工程計算紙、出貨單各在卷可參（該次因無
      會磅故無簽收紀錄），鋼材出貨（過磅），即表示原告備妥鋼材進場施作，是
      最後之鋼材進場日既在十一月二十四日，則原告稱於十二月五日完工，即非無
      據，且證人（即於鋼構完成後施作彩色浪板部分之小包商）黃葉秋芳到庭證稱
      ：「我在八十七年十二月十五日開始作彩色浪板」等語，益顯見在當時原告所
      施作之鋼構部分早已完工，否則證人自無法在未完成之鋼構上施作彩色浪板至
      明，是原告主張於八十七年十二月五日已完工等事實，即有所據，應堪採信。
      雖被告稱原告直到八十八年四月始完工云云，惟被告空言主張，並未提出任何
      證據證實，其說即非可採。
    (4)是本件原告之施工經過期間，乃自八十七年七月二十八日至同年十二月五日止
      ，共計一百三十一個日曆天，惟本件因以工作天計算，故應扣除非工作天及不
      可歸責於原告事由所造成之拖延日數，其應扣除者，再分敘如下：
      原告稱八十七年七月二十八日、二十九日進場埋設基礎柱頭錨栓後，自同年
        七月三十日至同年八月十日共計十二天，因被告土木施工綁鐵釘模板混泥土
        灌漿中，原告無法進行施工，至同年八月十一日原告始開始鋼骨吊裝工作，
        此有過磅單為證，並經證人即載Ｈ型鋼料之貨車司機黃明雄到庭證稱：出貨
        有簿子記載，磅單亦可為證，一車就有一磅單，時間約約在八月、十月、十
        一月間，原告於八十七年六月、七月時即已將東西（指Ｈ型半成品）放在伊
        之工廠等待進場組裝等語。（詳見八十九年六月二十七日庭訊筆錄）。足見
        此期間確是等候被告施作灌漿之期間，顯非可歸責於原告之事由，自應由施
        工期間內扣除。
      再原告進行鋼骨吊裝期間，自八十七年八月十六日至同年十月十七日共計六
        十三天，因被告應負責進行之土木工程施工未完成基礎，原告無法安裝施工
        ，原告直至被告土木基礎完成，期間復有「瑞伯颱風」侵，至同年十月十七
        日颱風離境後（原告稱十月二十二日離台，恐有誤認），始得再進場施工等
        情，業據原告陳明在卷，並有照片三張及中央氣象局八十七年度颱風警報發
        布概況表一份可參，而提示照片予證人即業主賴禎祥看後，其證稱：「這個
        時侯是國敦公司未依設計圖做十字地樑，我要求國敦公司照圖施工做地樑，
        合謄做二樓地需要此支撐，其料已到現場，印象中十月中去看樑已做好，但
        確切做好時間應在十月上旬至中旬間，上、中旬時樑已灌漿，但要等灌漿硬
        化原告才能施工」等語。足見原告主張八十七年八月十六日起延宕施工至同
        年十月十七日止，是因可歸責於被告之事由所造成等情，應堪採信。則該段
        期間共計六十三天，因不可歸責於原告之事由所致之延宕，原告自不必負此
        期間之遲延責任至明。被告固自承該段期間其負責施作之土木工程有延誤，
        但辯稱所拖延之部分，僅有辦公室新建工程部分，原告仍可施作其他廠房部
        分之工程云云，惟被告對於其抗辯事由，並未舉證以實其說，亦非可採。
      再自八十七年七月二十八日起算，至八十七年十二月五日止，其間扣除星期
        假日十天（等候期間之假日已扣除），國定紀念假日一天（十一月十二日，
        詳人事行政局公務機關假期一覽表），應扣除之例假日及紀念日共十一天。
      又下雨天，如非僅見雨跡之毛毛雨不影響施工者外，即應加以扣除。依據中
        央氣象局所統計之八十七年中壢地區之降雨資料顯示，降雨量超過三十公厘
        不適工作之降雨天數為：十月份為二天（二十二日、二十六日）、十一月份
        為三天（十七日、十九日、二十七日）、十二月份為二天（二日、四日），
        合計自八十七年七月二十八日起至八十七年十二月五日止（例假日等已先扣
        除），下雨天共計七天，有該局八十七年氣候資料一份可參。此類下雨天，
        於計算工作天時依法自應加予以扣除。
    (5)總計本件實際工作天，於扣除前述等候期間七十五天，例假日十一天，下雨天
      七天，計算原告實際施工之工作天為三十八天（日曆天一百三十一日扣除不屬
      工作天之日數共九十三日），是原告實際之工作天數，符合兩造所約定之四十
      五個工作天範圍內，則原告既在四十五個工作天內完工，其無逾期完工之情事
      甚為顯然。
    (6)雖被告提出八十八年二月十二日寄交原告之存證信函一紙並表示原告確有遲延
      完工之情事，故依法請求遲延之賠償云云，惟觀之該份存證信函之內容可得知
      被告自行認定之開工日為「八十七年七月五日」，與實際開工日不符，且未扣
      除非可歸責於原告之事由致無法工作之日數，顯見該份存證信函有與事實不符
      之處甚明，則因其內容存有瑕疵，被告自不能以含有瑕疵內容之信函主張發生
      催告之效力自明。是被告以此為證，顯非可採。
３、工程瑕疵部分：被告主張：「原告於施工時工程嚴重瑕疵且造成結構不良，主結
    構尺寸不符及有柱位嚴重偏移且至現場動火，更有甚者連基礎螺栓均埋設錯誤以
    致需切除開孔基座鈑」等。按被告主張工程有瑕疵，乃是對其有利之事實，自應
    負舉證之責任，此觀之民事訴訟法第二百七十七條之規定自明。被告或以附表列
    舉工程瑕疵項目、或提出照片表示施工確有瑕疵云云，惟均未提出鑑定報告或舉
    證證明照片所示之瑕疵造成如何之損害等情，顯然未盡其應負之舉證責任。且原
    告堅稱工程所有之瑕疵，於完工前均已修畢，完工時已無瑕疵。並由證人即業主
    賴禎祥到庭證稱：「工程有問題都請國敦公司修繕，並沒有扣工程款之事，：：
    ：在認知中沒扣他（指國敦公司）工程款，有扣款的是他重複計算或追加工程款
    不合理部分，並未扣他瑕疵或延遲工程之錢。」。則依原告所陳述，施工如有瑕
    疵，亦已修繕完畢，對被告而言，亦未因工程有何瑕疵而遭扣款之事，足見其並
    未因此受有損害至明。雖被告另主張瑕疵部分業經其自行雇工修繕云云，惟亦因
    未舉實證以實其說，而不足採信甚明。
三、兩造其餘主張及所提證據與本院上開論斷無涉或無違，不予贅述。
四、從而原告依承攬契約之法律關係，得請求之金額為六十八萬七千八百七十八元及
    自起訴狀繕本送達翌日（即八十八年七月七日）起至清償日止，按年息百分之五
    計算之遲延利息，即屬正當應予准許，逾此部分之請求，即屬無據，自無從准許
    。
五、原告陳明願供擔保以代釋明聲請宣告假執行，就原告勝訴部分，核無不合，爰酌
    定相當擔保金額，准予宣告假執行。至原告敗訴部分，其假執行之聲請即失所附
    麗，應併予駁回。
六、據上論斷：原告之訴為一部有理由，一部無理由，並依民事訴訟法第七十九條但
    書、第三百九十條第二項，判決如主文。
中      華      民      國    八十九    年      八      月    二十三    日
                                        臺灣桃園地方法院民事第一庭
~B法      官  潘進柳
右為正本係照原本作成。
如對本判決上訴，須於判決送達後廿日內向本院提出上訴狀。
中      華      民      國    八十九    年      八      月    二十三    日
~B法院書記官  張淑美


司法院資訊處製作；財團法人民間司法改革基金會備份。
